臺灣高雄地方法院民事判決　九十一年度簡上字第九四號
　　上　訴　人　甲○○
　　法定代理人　丁○○
　　訴訟代理人　丙○○
　　　　　　　　乙○○
右當事人間請求給付票款事件，上訴人對於中華民國九十一年一月二十九日本院岡山
簡易庭九十年度岡簡字第三六五號第一審判決提起上訴，本院判決如左：
    主      文
上訴駁回。
第二審訴訟費用由上訴人負擔。
    事實及理由
一、按分公司係由總公司分設之獨立機構，就其業務範圍內之事項涉訟時，有當事人
    能力，最高法院四十年度台上字第三九號判例意旨，可資參照。查本件訴外人愛
    王公司與被上訴人間，不論為「短期借款」抑或「墊付國內票款」，均係由愛王
    公司向被上訴人申請，且資金亦係由被上訴人直接撥入愛王公司之帳戶，業據被
    上訴人提出申請書、票據副擔保貸款借據及轉帳支出傳票各一紙為證（本院卷第
    五○、五一、七六頁），自屬被上訴人分公司內之業務範圍，故有當事人能力，
    且被上訴人乃本於票據關係請求上訴人給付系爭票款，而被上訴人業已提出系爭
    支票五紙，由形式上觀之，被上訴人亦為票據權利人無疑，是以被上訴人提出起
    本件訴訟，其當事人適格，亦無欠缺，上訴人以本件墊付國內票款若係以被上訴
    人總行名義為之，則被上訴人以分行起訴，當事人即不適格等語抗辯，容有誤會
    ，合先敘明。
二、被上訴人起訴主張：被上訴人執有上訴人所簽發，訴外人愛王工業股份有限公司
    （下稱愛王公司）背書，付款人岡山信用合作社彌陀分社，面額共計新臺幣（下
    同）十五萬元，如附表所示之支票五紙，上開支票係愛王公司為向被上訴人申請
    短期借款而提供為擔保，並非辦理客票融資或墊付國內票款，被上訴人為善意合
    法取得，詎於附表所示之提示日提示後遭退票，爰本於票據關係請求上訴人應給
    付十五萬元，及自如附表所示之提示日起至清償日止，按年息百分之六計算之利
    息。
三、上訴人則以：系爭支票係愛王公司持以向被上訴人辦理客票融資，被上訴人係金
    融機構，依財政部頒佈之銀行對企業授信規範，銀行應就借款人及發票人、背書
    人間所經營事業之種類範圍、銷售對象、銷售實績、產品市場等審查，或對統一
    發票、買賣契約或有關帳冊等資料予以核對，且客票融資以借款人辦理本貸款以
    提供買受人所開票據為原則，銀行只能對企業在國內外商品或勞務交易產生之票
    據辦理融資，其他因企業互相換票、借票等非屬正常交易行為所取得之票據均不
    得受理，系爭支票係由上訴人向愛王公司訂購貨款而交付，由愛王公司背書後向
    被上訴人借貸，被上訴人明知本件支票不符上開客票融資規定，仍予以融資，且
    未證明其已就上開事項為審查，未盡善良管理人注意，有惡意或重大過失，並非
    善意持票人，不得持系爭支票主張權利等語，資為抗辯。
四、原審認上訴人未能舉證證明被上訴人取得系爭支票有惡意之情形，故判令上訴人
    應給付被上訴人票款十五萬元，及自如附表所示之提示日至清償日止，按年息百
    分之六計算之利息，並依職權宣告假執行。上訴人對原審判決不服，認系爭支票
    係愛王公司持以向被上訴人辦理「墊付國內票款」所交付，然被上訴人未依財政
    部所規定銀行對企業授信之規範辦理，倘無惡意，亦屬有重大過失，依票據法十
    四條第一項之規定，不得享有票據上權利甚明，因而提起上訴，並聲明（一）原
    判決廢棄，（二）右廢棄部分，被上訴人在第一審之訴及假執行之宣告均駁回，
    （三）第一、二審訴訟費用由被上訴人負擔。被上訴人則以原審判決並無不當，
    為此聲明（一）上訴駁回，（二）第二審訴訟費用由上訴人負擔。
五、兩造不爭執之事實：被上訴人執有上訴人所簽發，訴外人愛王公司背書，付款人
    岡山信用合作社彌陀分社，面額共計十五萬元，如附表所示之支票五紙，上開支
    票為愛王公司交付予被上訴人，詎於附表所示之提示日提示後遭退票之事實，業
    據被上訴人提出系爭支票及退票理由單各五紙為證，且為上訴人所不爭執，自堪
    信為真正。
六、被上訴人主張之事實，業據其提出支票、退票理由單、財務報表暨審核報告書、
    資產負債表等件為證，惟上訴人則以上開情詞置辯，並提出銀行對企業授信規範
    一份為證，經查：
（一）本件上訴人對系爭支票為伊所簽發並交付予愛王公司以支付貨款，以及系爭支
      票經屆期提示不獲兌現之事實既不爭執，惟以愛王公司訂約後並未依約交付廚
      具，被上訴人未依規定審查，係惡意取得票據等語置辯，顯見愛王公司係因與
      上訴人間之交易行為而取得系爭支票，並為向被上訴人借款而將系爭支票讓與
      被上訴人，愛王公司係自發票人手中合法受讓系爭支票，對系爭支票確有處分
      權，被上訴人既係自愛王公司手中取得系爭支票，自非由無處分權人手中受讓
      票據，殆無疑義，從而，本件並無票據法第十四條所稱以惡意或重大過失取得
      票據之問題，縱被上訴人有票據法第十三條但書所稱取得票據出於惡意之情事
      ，亦僅生上訴人得以其與愛王公司間之事由對抗被上訴人之問題而已，對被上
      訴人得依法行使票據權利一節不生影響（最高法院六十七年台上字第一八六二
      號判例參照），合先敘明。
（二）按票據債務人得以其與執票人之前手間之抗辯對抗執票人者，依票據法第十三
      條但書，係以執票人具有惡意為限，此條所謂惡意，係指明知執票人與其前手
      間有抗辯事由存在而仍受讓者而言，且上訴人對票據之真正及票據未兌現等事
      實不爭執，僅以此為抗辯，自應對被上訴人有上開惡意情事一節負舉證之責。
      上訴人雖主張被上訴人未依財政部頒佈之銀行對企業授信規範切實審查借款人
      及發票人、背書人間所經營事業之種類範圍、銷售對象、銷售實績、產品市場
      等事項，或對統一發票、買賣契約或有關帳冊等資料予以核對，並提出銀行對
      企業授信規範為證；然被上訴人則否認本件屬客票融資或墊付國內票款，而陳
      稱係愛王公司以系爭票據為擔保向被上訴人申請短期借款，被上訴人僅須對提
      供票據之發票人查詢其信用狀況，至於上訴人與愛王公司之買賣關係或契約均
      與本件無涉，況被上訴人亦曾查詢愛王公司之營運狀況，依其資料所示均屬正
      常等語，並提出資產負債表、財務報表暨審核報告書等件為證。經查：
      １、本件上訴人主張被上訴人應受「銀行對企業授信規範」有關客票融資、墊
          付國內票款之規範，須以本件被上訴人係因從事此等業務而取得系爭支票
          為前提，然上訴人並未舉證證明本件係屬客票融資、墊付國內票款業務，
          是以本件須否受上開規範拘束，已非無疑。
      ２、再者，縱認本件確屬客票融資或墊付國內票款，然觀上訴人所提出之「銀
          行對企業授信規範」，其內容所規定銀行辦理客票融資或墊付國內票款授
          信業務時所應審查之事項，目的係在藉由審查該等事項以減少收受屆期無
          法兌現票據之情況，減低銀行之授信風險，確實保障銀行之債權，並非在
          審查借款人持以融資之票據所涉及之買賣契約有無始終依約履行，亦非在
          保障票據債務人，此由其審查事項不限於借款人取得用以辦理融資之票據
          之該件買賣之相關資料，尚包括借款人之產銷近況、賒銷金額、賒欠天數
          、賒欠之買方暨其信用地位等涉及借款人信用狀況與支付能力之事項自明
          。縱被上訴人確未依財政部規定授信，亦僅使被上訴人須承受較高之呆帳
          風險，以及可能遭受主管機關懲處之不利益而已，對被上訴人行使票據權
          利所須具備之要件不生任何影響。蓋法律既未就金融機構行使票據權利之
          要件另設規定，則票據法對於欲依該法主張票據權利者，其拘束力均屬平
          等，無論執票人為何人，其能否行使票據上權利、須否承受其前手間之原
          因抗辯等事項，均僅須依票據法之規定決之，並不因被上訴人為金融機構
          ，即須受較一般執票人為嚴格之規範，負擔為票據債務人調查票據原因關
          係之一切爭執之義務；上訴人既選擇以簽發支票之方式支付貨款，即應受
          票據法之拘束，承擔原因關係之抗辯不得對抗善意第三人此一風險，不應
          因執票人將票據轉讓與金融機構而非一般人民，上訴人即可享有優於一般
          票據債務人之保障，可期待由金融機構代為過濾原因關係尚有爭執之票據
          。是以被上訴人雖為金融機構，其得否行使票據權利亦不以被上訴人對愛
          王公司之放款完全符合財政部之相關規定為要件，本件所須審酌者，仍僅
          為上訴人是否已舉證證明被上訴人明知執票人與其前手間有抗辯事由存在
          而仍受讓系爭票據一節。
      ３、被上訴人是否惡意一節，本件愛王公司與上訴人間確有交易關係存在，愛
          王公司並非經由換票、借票等行為取得票據，僅因愛王公司嗣後於貨物之
          交付上有違約情事，致生本件糾紛而已，被上訴人未必能藉由審查相關資
          料得知此件買賣之履行過程仍有糾紛從而，被上訴人是否切實遵守財政部
          之客票融資規定，與其取得票據是否出於惡意間，並無任何相當因果關係
          ；再依票據流通性質以觀，票據執票人受讓票據時並不負有調查前手間原
          因關係有無糾紛之義務，此於執票人為金融機構時亦無不同，已如前述，
          是以被上訴人尚無惡意可言。此外，上訴人既未能另行舉證證明被上訴人
          就本件被上訴人取得系爭支票有何惡意之情況，僅爭執被上訴人未依財政
          部規定從事客票融資審核云云，自無足採。
（三）按票據法第一百二十六條規定，支票發票人應照支票文義擔保支票之支付。本
      件上訴人為系爭支票之發票人，被上訴人執有系爭支票，屆期提示不獲付款，
      上訴人亦未能舉證證明被上訴人取得系爭支票有何惡意之情況，揆諸上開規定
      ，上訴人自應對系爭支票負付款之責。
七、綜上所述，被上訴人本於票據法律關係，請求上訴人給付本件票款十五萬元，及
    自附表所示之提示日起至清償償日止，按年息百分之六計算之利息，核屬正當，
    應予准許。原審為上訴人敗訴之判決，並依職權宣告假執行，並無不當，上訴意
    旨求為廢棄原判決，為無理由，應予駁回。
八、因本案事證已臻明確，兩造其餘主張陳述及所提之證據，均毋庸再予審酌，附此
    敘明。
九、據上論結，本件上訴為無理由，依民事訴訟法第四百三十六條之一第三項、第四
    百四十九條第一項、第七十八條，判決如主文。
中　　　華　　　民　　　國　　九十一　　年　　　七　　　月　　　九　　　日
                              臺灣高雄地方法院民事第五庭
~B審判長法官　黃國川
~B法　　　官　汪怡君
~B法　　　官　吳為平
右為正本係照原本作成。
本判決不得上訴。
中　　　華　　　民　　　國　　九十一　　年　　　七　　　月　　　九　　　日
~B法院書記官　陳昱良
~B附表：
~F0
~T32
┌──────┬──────────┬───────┬───────┐
│支票號碼    │面額（新臺幣/元）   │發票日（民國）│提示日（民國）│
│            │                    │              │              │
├──────┼──────────┼───────┼───────┤
│BC0000000   │三萬元              │90.03.25      │90.03.26      │
├──────┼──────────┼───────┼───────┤
│BC0000000   │三萬元              │90.04.25      │90.04.25      │
├──────┼──────────┼───────┼───────┤
│BC0000000   │三萬元              │90.05.25      │90.05.25      │
├──────┼──────────┼───────┼───────┤
│BC0000000   │三萬元              │90.06.25      │90.06.26      │
├──────┼──────────┼───────┼───────┤
│BC0000000   │三萬元              │90.07.25      │90.07.25      │
└──────┴──────────┴───────┴───────┘
